高雄高等行政法院判決　　　　　　　　　　　　　　 九十年度訴字第一七六九號
　　　　　　　　　　　　　　　.
　　原　　　告　甲○○
　　訴訟代理人　乙○○
　　被　　　告　財政部台灣省南區國稅局
　　代　表　人　許虞哲　局長
　　訴訟代理人　丙○○
右當事人間因綜合所得稅事件，原告不服財政部中華民國九十年七月九日台財訴字第
○九○○○○六四六一號訴願決定，提起行政訴訟，本院判決如左：
　　主  文
原告之訴駁回。
訴訟費用由原告負擔。
    事  實
一、事實概要：
    緣原告於民國（下同）八十三年度綜合所得稅結算申報，列報其配偶黃建良所有
    坐落台南市○○路九號房屋之租賃所得新台幣（下同）八二○、八○○元，因較
    當地一般租金為低，被告初查參照當地一般租金標準核定黃建良租賃所得一、八
    六五、三○六元，減除申報數後，調增一、○四四、五○六元，另依查得資料，
    參照當地一般租金標準，核定黃建良所有坐落台南市○○路○段二九六號房屋二
    至四樓之租賃所得一、三一四、五一五元，併課原告當年度綜合所得稅，原告不
    服，申請復查未獲變更，提起訴願，亦遭駁回，遂提起本件行政訴訟。
二、兩造聲明：
（一）原告未於言詞辯論期日到場，據其準備程序期日陳稱，聲明求為判決：訴願決
      定及原處分（含復查決定）均撤銷。
（二）被告聲明求為判決：駁回原告之訴。
三、兩造之爭點：
甲、原告主張之理由：
（一）原告配偶所有坐落台南市○○路九號及臨安路二段二九六號房屋出租，已向法
      院辦理公證，每月租金一五○、○○○元，因承租業務不佳，而情商打八折，
      以申報年租金收入一、四四○、○○○元，扣除必要費用百分之四十三，申報
      租賃所得八、二○八、○○元，被告竟依當地一般租金標準核定：民德路九號
      房屋租金收入三、二七二、四六七元，扣除申報租金收入一、四四○、○○○
      元，及必要費用百分之四十三，補徵租賃所得一、○四四、五○六元；臨安路
      二段二九六號房屋，設算租賃收入二、三○六、一六六元，扣除必要費用百分
      之四十三，補徵租賃所得一、三一四、五一五元，顯然違背土地法第九十七條
      第一項規定：「城市地方房屋之租金，以不超過土地及其建築物申報總價年息
      百分之十為限」。
（二）又被告認為民德路九號鄰近房屋出租，換算每月每坪租金為七八○元及八九四
      元；臨安路二段鄰近房屋出租，每月每坪租金為八六六元及八一三元，均高於
      當地一般租金標準每月每坪七００元為高，而原告出租系爭兩棟房屋申報年租
      金一、四四○、○○元，換算每月每坪租金僅一三九元，顯較當地一般租金為
      低，故原核定並無不當。惟被告所舉之租金標準，其承租者為誰？有無公信力
      ？有無客觀依據？令人難以信服。
（三）另被告主張土地法第九十七條第一項之規定，係立於私法上保護經濟弱者，使
      承租人免於受剝削，而就租金所為限制之立法目的，且是基於公法上公平合理
      課稅之不同政策衡酌。然被告所設算之租賃所得係不確定所得，完全未顧慮到
      民情，又依財政部七十八年六月二十二日台財稅第七八○一五八九七二號函釋
      ：「設算租金以不超過土地及建築物申報總價額年息百分之十為限。」；且依
      財政部八十一年九月二十九日台財稅第八一一六七九一二七號函釋：「土地法
      第九十七條第一項規定，城市地方房屋之租金，以不超過土地及其建築物申報
      總價額年息百分之十為限。」其所謂之「房屋」並未明文指定係供住宅用，亦
      無規定營業用住宅不受土地法第九十七條之限制。
乙、被告主張之理由：
（一）按「個人之綜合所得總額，以其全年左列各類所得合併計算之：‧‧‧第五類
      ：租賃所得及權利金所得：凡以財產出租之租金所得，‧‧‧一、財產租賃所
      得及權利金所得之計算，以全年租賃收入或權利金收入，減除必要損耗及費用
      後之餘額為所得額：．．．五、財產出租，其約定之租金，顯較當地一般租金
      為低，稽徵機關得參照當地一般租金調整計算租賃收入。」、「本法第十四條
      第一項第五類第四款及第五款所稱當地一般租金，由當地主管稽徵機關查明報
      由省（直轄市）主管稽徵機關核定，並送財政部備查。」分別為所得稅法第十
      四條第一項第五類第一款、第五款及行為時同法施行細則第十六條第三項所明
      定。次按「八十三年度房屋及土地之『當地一般租金標準』：‧‧‧３、臺灣
      省各縣市部分：‧‧‧（２）非住家用（含營業用）：依『營業人查定營業費
      用標準等級評定表』及『營業稅特種查定費用標準等級表』規定，並經實地調
      查租金情況予以核定。」、「八十三年度財產租賃收入、必要損耗及費用標準
      ：固定資產：必要損耗及費用減除百分之四三」為財政部八十四年一月十八日
      台財稅第八四一六○二九一九號函、及八十四年一月二十五日台財稅第八四一
      六○三五二四號函所核定，又「綜合所得稅租賃所得設算核定案件，納稅義務
      人如有異議時，稽徵機關應實地調查鄰近房屋之租金作為核課之依據，即將設
      算租金與鄰近租金比較，高時改課，低時維持原核定。」、「土地法第九十七
      條第一項規定，城市地方房屋之租金，以不超過土地及其建築物申報總價額年
      息百分之十為限；上述條文所稱『房屋』，係指供住宅用之房屋而言，前經內
      政部七十一年五月二十二日七十一台內地字第八七一○三號函釋有案。稽徵機
      關依所得稅法第十四條第一項第五類規定設算租金時，可參照上開內政部函釋
      意旨辦理。」為財政部賦稅署七十七年十一月九日台稅一發第七七○六六五八
      五一號函、及財政部八十一年九月二十九日台財稅第八一一六七九一二七號函
      所明釋。
（二）查原告本年度綜合所得稅結算申報，列報其配偶黃建良所有坐落台南市○○路
      九號房屋之租賃收入一、四四○、○○○元，減除必要費用百分之四三後，租
      賃所得為八二○、八○○元，被告以其所申報之租金收入顯較當地一般租金標
      準（每月每坪七○○元）為低，另依租賃契約書查得黃建良所有台南市○○路
      ○段二九六號房屋亦同時出租，乃參照當地一般租金標準，並參酌房屋大坪數
      、樓層予以打折，分別設算黃建良系爭民德路九號一、三、四樓及臨安路二段
      二九六號二至四樓（一樓部分被告另案核課，原告提起訴願中）之租金收入三
      、二七二、四六七元及二、三○六、一六七元，減除必要費用百分之四三及已
      申報之租賃所得後，分別調增租賃所得一、○四四、五○六元及一、三一四、
      五一五元。
（三）又查系爭房屋鄰近之民德路房屋出租，換算每月每坪租金為七八○元及八九四
      元；臨安路二段房屋出租，每月每坪租金為八六六元及八一三元，均高於當地
      一般租金標準，而原告出租系爭兩棟房屋申報年租金一、四四○、○○元，換
      算每月每坪租金僅一三九元，顯較當地一般租金為低，被告依首揭法條規定，
      參照當地一般租金標準，並參酌房屋大坪數、樓層予以打折，核算調增黃建良
      系爭租賃所得並無不合，且被告所舉之鄰近租金皆與系爭房屋屬同一地段率，
      應屬客觀。另依前開財政部八十一年九月二十九日台財稅第八一一六七九一二
      七號函釋，土地法九十七條第一項所稱「房屋」，係指供住宅用之房屋而言，
      而本件系爭房屋係出租予世界天皇理容院與皇家飲茶餐廳作營業使用，自無土
      地法九十七條第一項之適用，原告所訴，洵不足採。
    理  由
一、本件原告經合法通知，未於言詞辯論期日到場，核無行政訴訟法第二百十八條準
    用民事訴訟法第三百八十六條所列各款情形，爰依行政訴訟法第二百十八條準用
    民事訴訟法第三百八十五條第一項前段規定，依被告之聲請由其一造辯論而為判
    決。
二、原告主張：其配偶黃建良所有坐落台南市○○路九號及臨安路二段二九六號房屋
    出租，已向法院辦理公證，每月租金一五○、○○○元，因承租業務不佳，而情
    商打八折，以申報年租金收入一、四四○、○○○元，扣除必要費用百分之四十
    三，申報租賃所得八、二○八、○○元，被告竟依當地一般租金標準核定：民德
    路九號房屋租金收入補徵租賃所得一、○四四、五○六元；臨安路二段二九六號
    房屋補徵租賃所得一、三一四、五一五元，顯然違背土地法第九十七條第一項：
    「城市地方房屋之租金，以不超過土地及其建築物申報總價年息百分之十為限」
    之規定；又被告認為民德路九號鄰近房屋出租，換算每月每坪租金為七八○元及
    八九四元；臨安路二段鄰近房屋出租，每月每坪租金為八六六元及八一三元，均
    比當地一般租金標準每月每坪七００元為高，令人難以信服；且依財政部八十一
    年九月二十九日台財稅第八一一六七九一二七號函釋，土地法第九十七條第一項
    所謂之「房屋」並未明文指係供住宅用，亦無規定營業用住宅不受土地法第九十
    七條之限制等語。被告則以：原告八十三年度綜合所得稅結算申報，列報其配偶
    黃建良所有上述民德路九號房屋之租賃收入一、四四○、○○○元，減除必要費
    用百分之四三後，租賃所得為八二○、八○○元，顯較當地一般租金標準（每月
    每坪七○○元）為低，另依租賃契約書查得黃建良所有台南市○○路○段二九六
    號房屋亦同時出租，乃參照當地一般租金標準，並參酌房屋大坪數、樓層予以打
    折，分別設算黃建良系爭民德路九號一、三、四樓及臨安路二段二九六號二至四
    樓（一樓部分被告另案核課，原告提起訴願中）之租金收入三、二七二、四六七
    元、及二、三○六、一六七元，減除必要費用百分之四十三及已申報之租賃所得
    後，分別調增租賃所得一、○四四、五○六元、及一、三一四、五一五元；又系
    爭房屋鄰近之民德路房屋出租，換算每月每坪租金為七八○元及八九四元；臨安
    路二段房屋出租，每月每坪租金為八六六元及八一三元，均高於當地一般租金標
    準，而原告出租系爭兩棟房屋申報年租金一、四四○、○○○元，換算每月每坪
    租金僅一三九元，顯較當地一般租金為低，且被告所舉之鄰近租金皆與系爭房屋
    屬同一地段率，應屬客觀；另依財政部八十一年九月二十九日台財稅第八一一六
    七九一二七號函釋，土地法第九十七條第一項所稱「房屋」，係指供住宅用之房
    屋而言，而本件系爭房屋係出租予世界天皇理容院與皇家飲茶餐廳作營業使用，
    自無土地法九十七條第一項之適用等語，資為抗辯。
三、按「個人之綜合所得總額，以其全年左列各類所得合併計算之：．．．第五類：
    租賃所得及其權利金所得：凡以財產出租之租金所得，．．．一、財產租賃所得
    及權利金所得之計算，以全年租賃收入或權利金收入，減除必要損耗及費用後之
    餘額為所得額．．．五、財產出租，其約定之租金，顯較當地一般租金為低，稽
    徵機關得參照當地一般租金調整計算租賃收入。」、「納稅義務人之配偶，及合
    於第十七條規定得申報減除扶養親屬寬減額之受扶養親屬，有前條各類所得者，
    應由納稅義務人合併報繳。」、「本法第十四條第一項第五類第四款及第五款所
    稱當地一般租金，由當地主管稽徵機關查明報由省（直轄市）主管稽徵機關核定
    ，並送財政部備查。」分別為所得稅法第十四條第一項第五類第一、五款、第十
    五條第一項及行為時同法施行細則第十六條第三項所明定。次按「八十三年度財
    產租賃收入、必要損耗及費用標準：固定資產：必要損耗及費用減除百分之四十
    三」，財政部八十四年一月十八日台財稅第八四一六０二九一九號函核定在案。
    又「綜合所得稅租賃所得設算核定案件，納稅義務人如有異議時，稽徵機關應實
    地調查鄰近房屋之租金作為核課之依據，即將設算租金與鄰近租金比較，高時改
    課，低時維持原核定」及「土地法第九十七條第一項規定，城市地方房屋之租金
    ，以不超過土地及其建築物申報總價額年息百分之十為限；上述條文所稱『房屋
    』，係指供住宅用之房屋而言，前經內政部七十一年五月二十二日七十一台內地
    字第八七一０三號函釋有案。稽徵機關依所得稅法第十四條第一項第五類規定設
    算租金時，可參照上開內政部函釋意旨辦理。」分別為財政部賦稅署七十七年十
    一月九日台稅一發第七七０六六五八五一號函及財政部八十一年九月二十九日台
    財稅第八一一六七九一二七號函釋有案。
四、經查：原告八十三年度綜合所得稅結算申報，列報其配偶黃建良所有坐落台南市
    ○○路九號房屋之租賃收入一、四四０、０００元，減除必要費用百分之四十三
    後，租賃所得為八二０、八００元，被告以其所申報之租金收入顯較當地一般租
    金標準（每月每坪七○○元）為低，另依租賃契約書查得黃建良所有台南市○○
    路○段二九六號房屋亦同時出租，乃參照當地一般租金標準，並參酌房屋大坪數
    、樓層予以打折，分別設算黃建良所有民德路九號一、三、四樓及臨安路二段二
    九六號二至四樓（一樓部分原處分機關另案核課，原告另提起訴願中）之租金收
    入三、二七二、四六七元及二、三０六、一六七元，減除必要費用百分之四十三
    及已申報之租賃所得後，分別調增租賃所得一、０四四、五０六元及一、三一四
    、五一五元，合計二、三五九、０二一元等情，此有系爭房屋綜合所得稅非扣繳
    所得額資料人工歸戶傳票、八十三年度非自住房屋使用及租賃情形核定表、綜合
    所得稅核定通知書、結算申報書、公證書等影本在卷可稽。本件兩造所爭執者有
    二點，（一）為被告參照當地一般租金標準，其所參考之租金是以何為依據，有
    無公信力？（二）被告核算之租金標準，有無違背土地法第九十七條第一項：「
    城市地方房屋之租金，以不超過土地及其建築物申報總價年息百分之十為限」之
    規定。
五、原告主張被告認其出租之系爭房屋顯較當地一般租金為低，惟被告所舉之租金標
    準，其承租者為誰？有無公信力？有無客觀依據？令人難以信服云云。查被告核
    算系爭房屋租金收入所得，所參照當地一般租金標準，乃係以系爭房屋相鄰或同
    地段之房屋即民德路五號、七號房屋及臨安路二段七五號、二０三號房屋之租金
    所得為依據，其中民德路五號申報租金一、五五二、一三八元，坪數（酌予折減
    後）一六五．七九坪，其每坪每月租金七八０元；民德路七號申報租金一、五六
    八、二九０元，坪數（酌予折減後）一四六．一三坪，其每坪每月租金八九四元
    ；臨安路二段七五號申報租金二六四、０００元，坪數（酌予折減後）二七．０
    三坪，其每坪每月租金八一三元；臨安路二段二０三號申報租金二００、０００
    元，坪數（酌予折減後）一九．二三坪，其每坪每月租金八六六元（計算式詳見
    被告於本院九十年十二月二十八日行準備程序時所提出之綜合所得稅復查報告）
    ，此有上述房屋各類所得資料申報書、八十三年度非自住房屋使用及租賃情形核
    定表附卷足稽。則被告參考上開系爭房屋鄰近或相近地段房屋每月每坪之租金所
    得，酌定系爭房屋當地一般租金標準為每月每坪七○○元，尚屬合理。又被告因
    原告出租系爭兩棟房屋申報年租金一、四四０、０００元，換算每月每坪租金僅
    一三九元，顯較當地一般租金為低，乃依首揭法條規定，參照當地一般租金標準
    ，並參酌房屋大坪數、樓層予以打折，分別核算黃建良上開民德路九號及臨安路
    二段二九六號二至四樓之租賃收入三、二七二、四六七元及二、三０六、一六七
    元，減除必要費用百分之四十三後，核定租賃所得為一、八六五、三０六元及一
    、三一四、五一五元，並無不合。原告上述主張，自不足採。
六、原告另主張土地法第九十七條第一項規定，城市地方房屋之租金，以不超過土地
    及其建築物申報總價額年息百分之十為限，其所謂之「房屋」並未明文指定係供
    住宅用，亦無規定營業用住宅不受土地法第九十七條之限制乙節。查現行土地法
    第九十六條及第九十七條，考其立法意旨，在於安定居民，防止暴利並兼顧無住
    屋者居住之權益，是內政部七十一年五月二十二日七十一台內地字第八七一０三
    號函釋，僅供住宅用之房屋，始有土地法第九十七條第一項房屋租金最高限額限
    制之適用；至首揭所得稅法第十四條第一項第五類第五款，其立法理由，係鑑於
    社會經濟發展結果，房屋所有權人與承租人每以約定較低之租金，藉以規避稅負
    ，稽徵機關原可逕行實地調查，核定實際之租金數額，惟此逐項調查工作可能造
    成納稅義務人不便或苛擾情事，為減化稽徵作業，遂增定上開第五款，明定約定
    之租金顯較當地一般租金為低者，稽徵機關即得參照當地一般租金調整計算租金
    收入。從而土地法第九十七條第一項及所得稅法第十四條第一項第五類第五款，
    其立法目的，原係分別基於私法上保護經濟弱者及公法上公平合理課稅之不同政
    策衡酌，前者對租金限制係為保護承租人免受剝削，後者係針對出租人核實課稅
    ，避免其規避稅負，兩者立法目的及適用對象均不相同。次查土地法第九十七條
    第一項租金最高額之限制，如未按房屋使用情形（住宅用、營業用）加以區分，
    均准一體適用，未免失之寬縱；又依現狀而言，土地及建築物估價額（土地法施
    行法第二十五條規定，土地額依法定地價，建築物額依該管市縣政府估定之價額
    ）均偏離實價甚多，且相同狀況、相同坪數之不同房屋，土地持分可能懸殊，從
    而評定現值差別極大，據以設算之租金亦與實際租金相差甚遠，形成課稅不公，
    偏離均富之政策，且難收遏止逃稅及公平實質課稅之效果；況出租作為營業使用
    之房屋，承租人所支付之租金，不僅為使用房屋之對價，且包含營業利益之對價
    及此一地段繁華之利益在內，當非普通住宅用房屋之承租可比，自不應受土地法
    第九十七條第一項房屋租金最高額限制之拘束（最高法院著有五十四年台上字第
    一五二八號判例足資參照），方能符合社會公平正義實情。本件系爭房屋當時係
    分別出租予世界天皇理容院與皇家飲茶餐廳作營業使用，為兩造所不爭執，則系
    爭房屋既供營業使用，自不受土地法九十七條第一項規定之限制。是原告上開主
    張，亦不足取。
七、綜上所述，原告之主張既不可採，揆諸前揭法律規定及函釋說明，本件系爭房屋
    之租金所得，被告參照當地一般租金標準，並參酌房屋大坪數、樓層予以打折，
    分別設算黃建良所有民德路九號一、三、四樓及臨安路二段二九六號二至四樓之
    租金收入三、二七二、四六七元及二、三０六、一六七元，減除必要費用百分之
    四十三及已申報之租賃所得後，分別調增租賃所得一、０四四、五０六元及一、
    三一四、五一五元，合計二、三五九、０二一元，於法並無違誤，訴願決定予以
    維持，亦無不合。原告起訴，為無理由，應予駁回。
八、據上論結，本件原告之訴為無理由，依行政訴訟法第一百九十五條第一項後段、
    第九十八條第三項前段、第二百十八條，民事訴訟法第三百八十五條第一項前段
    ，判決如主文。
中　　　華　　　民　　　國    九十一　　年　  　一　　　月　　二十五　　日
                              高雄高等行政法院第一庭
                                          審判長法官  陳光秀
                                          法      官  呂佳徵
                                          法      官  林石猛
右為正本係照原本作成。
如不服本判決，應於判決送達後二十日內向本院提出上訴書狀，其未表明上訴理由者
，應於提起上訴後二十日內向本院提出上訴理由書（須按對造人數附繕本）；如於本
判決宣示或公告後送達前提起上訴者，應於判決送達後二十日內補提上訴理由書（須
附繕本）。未表明上訴理由者，逕以裁定駁回。
提起上訴應預繳送達用雙掛號郵票七份（每份三十四元）。
中　　　華　　　民　　　國    九十一　　年　  　一　　　月　　二十五　　日
                                          法院書記官  洪美智
